臺灣雲林地方法院民事判決　　　　　100 年度訴更二字第1 號
原　　　告　南天府
法定代理人　吳志忠
訴訟代理人　吳炳輝律師
被　　　告　丁呼
上列當事人間請求返還不當得利事件，原告對於中華民國99年5
月6 日本院99年度訴字第53號民事裁定提起抗告，經臺灣高等法
院臺南分院第二次發回更審，本院於100 年6 月1 日言詞辯論終
結，判決如下：
    主  文
原告之訴及假執行之聲請均駁回。
訴訟費用由原告負擔。
    事實及理由
壹、程序事項：
(一)、按非法人團體，設有代表人或管理人者，有當事人能力。民
    事訴訟法第40條第3 項定有明文。復按民事訴訟法第40條第
    3 項所謂非法人之團體設有代表人或管理人者，必須有一定
    之名稱及事務所或營業所，並有一定之目的及獨立之財產者
    ，始足以當之。最高法院64年度臺上字第2461號判例參照。
    經查，原告固未辦裡法人登記，然其具有一定之組織、名稱
    、目的、事務所、獨立之財產，並設有管理人等情，業據原
    告提出原告之管理委員會組織章程、寺廟登記證、雲林區漁
    會活期儲蓄存款存摺及所有土地之土地所有權狀等為證（本
    院99年度訴字第53號卷第114 頁至第128 頁、第139 頁、第
    166 頁至第198 頁），是原告具有當事人能力，合先敘明。
(二)、按訴狀送達後，原告不得將原訴變更或追加他訴。但擴張或
    減縮應受判決事項之聲明者，不在此限。民事訴訟法第255
    條第1 項第3 款定有明文。本件原告於發回更審前本院99年
    度訴字第53號事件之起訴狀繕本送達被告後，將請求被告給
    付遲延利息之起算日由民國86年8 月18日，減縮為自同年月
    19日起算，又於100 年6 月1 日將遲延利息之起算日減縮自
    93年6 月4 日起算，均係屬減縮應受判決事項之聲明，揆諸
    上開規定，並無不合，應予准許。
貳、實體事項：
一、原告主張：
(一)、被告於86年8 月15日與訴外人丁和興簽訂土地買賣契約（下
    稱系爭土地買賣契約），由被告丁呼將坐落雲林縣臺西鄉○
    ○段324 之9 地號土地之應有部分44分之5 及同地段668 之
    3 地號土地之應有部分42分之14（下稱系爭2 筆土地之應有
    部分）出賣與訴外人丁和興。然原告之管理委員會及信徒大
    會並未決議向被告購買系爭2 筆土地，即原告並未授權訴外
    人丁和興與被告簽立系爭土地買賣契約，且該契約簽訂後亦
    未經原告之管理委員會及信徒大會追認，故系爭土地買賣契
    約純屬被告與訴外人丁和興間私下所訂定，對原告並不生效
    力。惟系爭土地買賣契約簽訂後，被告已由原告之出納處得
    款新臺幣（下同）2,500,000 元，應屬無法律上原因而取得
    上開款項。按無法律上之原因而受利益，致他人受損害者，
    應返還其利益。民法第179 條定有明文。被告無法律上原因
    收受原告所給付之2,500,000 元既屬無法律上原因，原告依
    上開規定，當可請求被告將得款悉數返還與原告。
(二)、退步而言，倘認系爭土地買賣契約為有效，因被告違約未將
    出賣與原告之系爭2 筆土地之應有部分移轉登記予原告，原
    告亦得解除契約，爰以本件起訴狀之送達為解除契約之意思
    表示，並依民法第259 條規定，請求被告將所收受之2,500,
    000 元返還原告。
(三)、並聲明：1.被告應返還原告2,500,000 元及自93年6 月4 日
    起至清償日止，按週年利率百分之5 計算之利息。2.訴訟費
    用由被告負擔。3.原告願供擔保請准宣告假執行。
二、被告則以：
(一)、系爭土地買賣契約是原告當時的主任委員丁行派訴外人丁和
    興與我談的，因為當時原告之土地均登記在丁和興名下。原
    告稱未召開管理委員會及決議向我購買系爭2 筆土地之應有
    部分並不實在，因為原告之管理委員會開會從來沒有紀錄，
    所以我無法提出原告確實有召開管理委員會決議向我購買系
    爭2 筆土地之會議紀錄。且當時原告都沒有召開信徒大會，
    只有召開管理委員會，只要管理委員會決議通過的議案就算
    通過了，當時原告召開管理委員會，我有去開會，我有聽到
    他們說要討論向我購買土地的事情，因為我需要利益迴避所
    以就離席了，因而本件原告確實有召開管理委員會並決議向
    我購買系爭2 筆土地之應有部分，只是沒有會議紀錄。之後
    原告的管理委員及代表也有向我說他們一致決議同意向我購
    買系爭2 筆土地之應有部分。又鈞院88年度訴字第650 號民
    事判決亦認定訴外人丁和興與我簽訂系爭土地買賣契約，確
    實有經過原告授權，可請鈞院調卷查明。另外，我對於有從
    原告那裡得到土地買賣價金2,500,000 元並不爭執，後來我
    將此款項沒收，係依據系爭土地買賣契約第13條及民法第24
    9 條將定金沒收，因為依據系爭土地買賣契約第9 條，土地
    增值稅應由原告負擔，但是原告違約未為繳納，我有促請原
    告去繳納，原告都不理睬，所以後來我就寄了2 份存證信函
    給原告，第一份是寄給與我訂約的丁和興，第2 份是寄給原
    告，但是迄今原告均未依約繳納土地增值稅，所以我的系爭
    2 筆土地才一直未移轉登記予原告，並非我有何違約行為。
    故原告主張系爭土地買賣契約對原告不生效力及解除契約均
    屬無憑。
(二)、並聲明：1.原告之訴駁回。2.訴訟費用由原告負擔。3.若受
    不利益判決，願供擔保請准宣告免為假執行。
三、兩造不爭執事項與爭點
(一)、不爭執事項（見本院99年度訴字第53號卷第240頁）：
１、被告（時任原告之常務監事）於86年8 月14日與訴外人丁和
    興（時任原告之總幹事）、丁行（時任原告之主任管理委員
    ）、丁扭（時任原告之管理委員兼總務主任）、丁樹（時任
    原告之管理委員兼會計出納）等人，在雲林縣臺西鄉五港村
    某餐廳內用餐，席間被告與上開人等談起原告向被告購買系
    爭2 筆土地乙事，並約定原告以訴外人丁和興名義與被告訂
    定系爭土地買賣契約。
２、86年8 月15日被告與訴外人丁和興簽訂系爭土地買賣契約，
    由被告將系爭2 筆土地之應有部分予以出賣，契約上所載買
    主為「丁和興」。
３、系爭土地買賣契約簽訂後，被告由原告處得款2,500,000 元
    。因該契約生有履約爭議，原告並未依約繳納系爭2 筆土地
    買賣之土地增值稅，故被告已將該2,500,000 元沒收，並未
    歸還原告。
(二)、本件爭點（見本院99年度訴字第53號卷第240頁）：
１、訴外人丁和興與被告簽訂系爭土地買賣契約前，原告是否有
    召開管理委員會、信徒大會，並決議向被告購買系爭2 筆土
    地？
２、訴外人丁和興與被告簽訂系爭土地買賣契約後，原告是否有
    召開管理委員會、信徒大會，並決議追認向被告購買系爭2
    筆土地？
３、系爭土地買賣契約是否原告授權訴外人丁和興與被告訂立？
    系爭土地買賣契約對原告是否有效？
四、得心證之理由：
(一)、上開兩造不爭執事項，有不動產土地買賣預約契約書、存款
    簿影本、雲林縣稅捐稽徵處虎尾分處86年11月14日八六雲稅
    虎二字第86107162號函等在卷可稽（本院99年度訴字第53號
    卷第23頁至第26頁），復為兩造所不爭執，自堪信為真實。
(二)、被告（時任原告之常務監事）於86年8 月14日與訴外人丁和
    興（時任原告之總幹事）、丁行（時任原告之主任管理委員
    ）、丁扭（時任原告之管理委員兼總務主任）、丁樹（時任
    原告之管理委員兼會計出納）等人，在雲林縣臺西鄉五港村
    某餐廳內用餐，席間被告與上開人等談起原告向被告購買系
    爭2 筆土地乙事，並約定原告以訴外人丁和興名義與被告訂
    定系爭土地買賣契約等情，除為兩造所不爭執外，復據訴外
    人丁和興於臺灣雲林地方法院檢察署（下稱雲林地檢署）92
    年度調偵字第64號背信案件偵查時，以證人身份具結後證稱
    ：「我在86年7 月、8 月間，有朋友從臺北到臺西作客，我
    與主任委員丁行、總務主任丁扭、出納會計丁樹及丁呼、臺
    北友人，在臺西鄉五港村某餐廳內吃飯時，談起南天府廟前
    土地要向丁呼購買，再談論買賣土地當事人南天府要以何名
    義與丁呼訂契約，結論是沿用慣例推派我，借用我的名義去
    與丁呼訂立契約，所以才有這張86年8 月15日的契約書由來
    等語。」（雲林地檢署92年度調偵字第64號卷第103 頁第11
    行至第19行）。並據訴外人丁和興、丁樹於本院99年度訴字
    第53號返還不當得利事件審理時證述明確（本院99年度訴字
    第53號卷第232 頁至第236 頁），堪信系爭土地買賣契約係
    被告於86年8 月14日與訴外人丁和興、丁行、丁扭、丁樹等
    人，在雲林縣臺西鄉五港村某餐廳內吃飯時談妥，並約定原
    告以訴外人丁和興名義與被告訂約，且翌日即由被告與訴外
    人丁和興簽訂系爭土地買賣契約乙事為真實。又被告確於簽
    約當天及86年8 月18日收訖被告所給付之定金2,500,000 元
    無訛，有被告所提出之存摺影本附卷可稽（本院99年度訴字
    第53號卷第24頁），雖訴外人丁行於本院88年度訴字第650
    號請求給付價金事件審理時稱係訴外人丁和興等私下與被告
    訂約，未經其同意，其印章放在訴外人丁樹處，是丁樹私下
    拿去蓋印云云，然衡諸常情，原告帳款之支出須有原告會計
    、管理委員會主任委員之簽單，目的即在於制衡，以免有一
    方濫用帳款，而訴外人丁行身為原告之管理委員會主任委員
    ，焉有隨意將如此重要之印，放在丁樹之處，任憑丁樹自行
    處理？故訴外人丁行之詞與常理不合，難以採信。故堪認訴
    外人丁行、丁和興、丁扭、丁樹等人於86年8 月14日確實分
    別以原告主任管理委員、總幹事、總務主任、出納之身分，
    與被告在雲林縣臺西鄉五港村某餐廳內談論締約購地事宜，
    且訴外人丁行、丁和興、丁扭、丁樹等人當時之真意係為原
    告向被告購買系爭2 筆土地。
(三)、按本條例修正施行前，登記有案之寺廟、教堂、依法成立財
    團法人之教堂（會）、宗教基金會或農民團體，其以自有資
    金取得或無償取得而以自然人名義登記之農業用地，得於本
    條例中華民國92年1 月13日修正施行後1 年內，更名為該寺
    廟、教堂或依法成立財團法人之教堂（會）、宗教基金會或
    農民團體所有。農業發展條例第17條定有明文。又本件系爭
    2 筆土地地目均為「旱」，性質屬農地，有該2 筆土地之土
    地登記謄本在卷可查（本院99年度訴字第53號卷第93頁至第
    96頁）。準此，被告稱86年時屬於原告之土地均未登記與原
    告名下，而係登記於原告之總幹事即訴外人丁和興名下，其
    與丁和興簽訂系爭土地買賣契約，即係將系爭2 筆土地之應
    有部分出賣予原告，原告才是系爭土地買賣契約之當事人等
    語，尚堪採信。
(四)、又訴外人丁行、丁和興、丁扭、丁樹等人為原告向被告購買
    系爭2 筆土地之應有部分，並未經原告信徒大會之事前同意
    及事後追認乙事，業據被告稱「南天府從成立以來有重大決
    策都是經過管理委員會，從來沒有經過信徒大會，總幹事也
    是執行管理委員會決議的事情，慣例我們南天府就是沒有在
    召開信徒大會。」等語（本院99年度訴字第53號卷第237 頁
    背面），堪認系爭土地買賣契約確實未經原告信徒大會之同
    意及追認。惟按寺廟財產及法物為寺廟所有，由住持管理之
    。寺廟有管理權之僧道，不論用何名稱，認為住持。但非中
    華民國人民，不得為住持。住持於宣揚教義修持戒律，及其
    他正當開支外，不得動用寺廟財產之收入。寺廟之不動產及
    法物，非經所屬教會之決議，並呈請該管官署許可，不得處
    分或變更。監督寺廟條例第6 條、第7 條及第8 條分別定有
    明文。又寺廟購置不動產之決定程序，係屬寺廟自治範疇，
    應依該寺廟之章程辦理，若無章程或章程未明定時，其有備
    置信徒名冊者，宜經該寺廟信徒大會之通過，以健全寺廟之
    管理。惟若寺廟管理人動用寺廟財產之收入為寺廟購置不動
    產為正當開支者，雖未經信徒大會之追認，尚難謂其行為對
    於寺廟不生效力。查原告並未訂有寺廟章程，僅原告之管理
    委員會訂有管理委員會組織章程（本院99年度訴字第53號第
    77 頁 至第82頁），而該管理委員會組織章程並未明定原告
    之主任管理委員、總幹事等管理人為原告購置不動產之程序
    。而本件訴外人丁行、丁和興任原告之主任管理委員、總幹
    事等管理人之期間，對於原告之財產應有支配管理權，且其
    代表原告增購土地非屬處分寺廟之不動產及法物之行為，不
    受監督寺廟條例第8 條規定之限制。又參訴外人丁行、丁和
    興為原告購置系爭2 筆土地之應有部分，起因於原告之廟產
    占用到被告之系爭2 筆土地，有雲林地檢署92年度調偵字第
    64號不起訴處分書（本院99年度訴字第53號卷第8 至第9 頁
    ）及證人丁和興之證述（同上卷第233 頁背面）可證。則原
    告之管理人丁行、丁和興動用原告寺廟財產之收入為原告寺
    廟購置不動產，應屬正當開支，難謂其行為對於寺廟不生效
    力。是以，原告礙於當時法令規定，無法將上開土地登記在
    寺廟名下，惟原告仍為實質上之契約當事人，故系爭土地買
    賣契約對原告仍生效力。則被告基於有效之土地買賣契約，
    受領原告給付之2,500,000 元定金，有法律上原因，並非不
    當得利，故原告基於不當得利之法律關係請求原告返還上開
    金額及其利息為無理由。
(五)、原告雖又主張，倘認系爭土地買賣契約為有效，則因被告違
    約未將出賣與原告之系爭2 筆土地之應有部分移轉登記予原
    告，原告亦得解除契約，爰以本件起訴狀之送達為解除契約
    之意思表示，並依民法第259 條規定，請求被告將所收受之
    2,500,000 元返還原告。惟被告抗辯稱依系爭土地買賣契約
    第9 條約定本件買賣土地應繳納之土地增值稅應由原告負擔
    ，因原告迄今未繳納土地增值稅，致系爭2 筆土地之應有部
    分無法移轉登記予原告等語。經查，系爭土地買賣契約第9
    條確有約定系爭2 筆土地應有部分買賣應繳納之土地增值稅
    應由原告負擔，且原告亦自承其未依約繳納土地增值稅（本
    院卷第30頁背面），則系爭2 筆土地之應有部分迄今未移轉
    登記予原告所有，並非因被告違約所致，故原告主張解除系
    爭土地買賣契約，並請求被告返還已給付之定金2,500,000
    元之本金及利息，亦屬無理由。
五、綜上，寺廟購置不動產之決定程序，非屬處分寺廟之不動產
    及法物之行為，不受監督寺廟條例第8 條規定之限制，係屬
    寺廟自治範疇。又本件原告並未訂有寺廟章程，僅原告之管
    理委員會訂有管理委員會組織章程，且上開管理委員會組織
    章程對於動用廟產購置不動產是否需經信徒大會之同意或追
    認並不明確。而本件訴外人丁行、丁和興任原告之主任管理
    委員、總幹事等管理人之期間，對於原告之財產應有支配管
    理權，其等代表原告與被告洽訂系爭土地買賣契約，並由丁
    和興出名代表原告與被告簽約，該土地買賣契約應直接對原
    告發生效力，故被告自原告處受有2,500,000 元之定金，為
    有法律上原因，並非不當得利。再者，系爭2 筆土地之應有
    部分迄今未移轉登記予原告所有，並非因被告違約所致，故
    原告無論依不當得利或解除系爭土地買賣契約後之返還請求
    權，請求被告返還已給付之定金2,500,000 元及利息，均屬
    無理由，應予駁回。原告之訴既經駁回，其假執行之聲請，
    亦失所附麗，應併與駁回。
六、訴訟費用負擔之依據：民事訴訟法第78條。
中    華    民    國    100     年    6     月    22   日
                  民事第二庭    法  官  楊昱辰
以上正本係照原本作成。
如對本判決上訴，須於判決送達後20日內向本院提出上訴狀。如
委任律師提起上訴者，應一併繳納上訴審裁判費。
中    華    民    國    100     年    6     月    22   日
                                書記官  李松坤